【裁判字號】    97,簡上,12
【裁判日期】    970611
【裁判案由】    變更土地使用用途
【裁判全文】
臺灣臺東地方法院民事判決              97年度簡上字第12號
上  訴  人  丙○○
被 上訴 人  財政部國有財產局臺灣北區辦事處臺東分處
法定代理人  甲○○
訴訟代理人  丁○○
            乙○○
上列當事人間請求變更土地使用用途事件，上訴人對於民國97年
1月31日本院臺東簡易庭97年度東簡字第25號第一審判決提起上
訴，本院於97年6月4日言詞辯論終結，判決如下：
    主  文
上訴駁回。
第二審訴訟費用由上訴人負擔。
    事實及理由
一、上訴人主張：坐落於臺東縣東河鄉○○段1299-3地號，面積
    19 ,320 平方公尺土地（下稱系爭土地），所有權人為中華
    民國，管理機關為被上訴人。伊於民國86年向被上訴人承租
    系爭土地，繼於92年11月4日續租，兩造並簽訂國有耕地租
    賃契約（下稱系爭租約）。依系爭租約之約定，伊於系爭土
    地應作種植農作物之用。惟系爭土地之鄰地即同段4-3號土
    地，於74年間經訴外人蔡調陽抽海水養殖草蝦，致伊承租之
    系爭土地地下水鹹化，無法繼續耕作，伊遂請求被上訴人同
    意變更租約內容，將系爭土地變更為漁業養殖用，遭被上訴
    人拒絕，爰依民法第227條之2情事變更原則之規定提起本訴
    等情。求為判決：(一)被上訴人應同意將系爭土地變更為漁牧
    使用。(二)訴訟費用由被上訴人負擔。
二、被上訴人則以：系爭土地原由臺東縣政府代為管理，上訴人
    自74年起即已向臺東縣政府承租系爭土地，至86年間系爭土
    地移還伊管理，伊則於該年與上訴人換訂租約，並於92年11
    月4日繼與上訴人續約，兩造簽訂系爭租約。依系爭租約第4
    條第4款之約定，上訴人承租系爭土地應作種植農作物之用
    ，不得作其他用途。是上訴人本有依系爭租約約定之方法使
    用系爭土地之義務，其請求伊變更系爭租約類別，於法無據
    。又上訴人於74年間即已知悉系爭土地因毗鄰土地養殖蝦類
    ，致地下水鹹化，自無民法第227條之2情事變更原則適用之
    餘地。況上訴人與伊於92年11月4日續訂系爭租約時，亦未
    表示系爭土地無法依租約之約定從事種植農作物用，而伊亦
    曾於86年間勘查系爭土地使用情形，當時系爭土地係種植木
    瓜及椰子，95年、97年伊再度勘查系爭土地使用情形，土地
    現況為部分間植椰子、部分雜草叢生，均無上訴人所稱無法
    繼續耕作之情，是上訴人依情事變更原則，請求伊變更系爭
    租約類別，亦於法無據等語，資為抗辯。並答辯聲明：(一)上
    訴人之訴駁回。(二)訴訟費用由上訴人負擔。
三、本件原審對於上訴人之請求判決：(一)上訴人之訴駁回(二)訴訟
    費用由上訴人負擔。上訴人聲明不服，上訴聲明求為判決：
    (一)原判決廢棄。(二)被上訴人應同意將系爭土地變更為漁牧使
    用。(三)第一、二審訴訟費用由被上訴人負擔。被上訴人則答
    辯聲明：(一)上訴駁回。(二)第二審訴訟費用由上訴人負擔。
四、按出租人與承租人間因耕地租佃發生爭議時，應由當地鄉 (
    鎮、市、區)公所耕地租佃委員會調解；調解不成立者，應
    由直轄市或縣 (市)政府耕地租佃委員會調處；不服調處者
    ，由直轄市或縣 (市)政府耕地租佃委員會移送該管司法機
    關，司法機關應即迅予處理，並免收裁判費用。前項爭議案
    件非經調解、調處，不得起訴；經調解、調處成立者，由直
    轄市或縣 (市)政府耕地租佃委員會給予書面證明，耕地三
    七五減租條例第26條第1項、第2項前段定有明文。又按田主
    以佃戶轉租為由，聲請鄉鎮區公所耕地租佃委員會調解，該
    會謂奉上級命令由轉租而生之糾紛，不屬於耕地三七五減租
    條例第26條之範圍，駁回其聲請者，則田主即得逕行起訴，
    法院亦應就案件之有無理由予以判決，不能以其未經調解、
    調處，而予駁回，最高法院48年台上字第1362號(3)判例參照
    。查本件上訴人請求被上訴人同意將系爭土地變更為漁牧使
    用一節，曾於96年2月9日申請臺東縣東河鄉公所調解，因調
    解不成立，繼由臺東縣政府耕地租佃委員會調處，經臺東縣
    政府以上訴人之請求非屬租佃爭議，而駁回上訴人調處之申
    請，有臺東縣政府96年11月8日府地權字第0960086450號函
    在卷可稽（見原審卷第17、18頁）。上訴人起訴前聲請調解
    、調處既經拒絕，足認其已踐行前開程序而未成立調解或調
    處，揆諸上揭法條及判例意旨，其起訴於法自應准許，合先
    敘明。
五、兩造不爭執之事項如下，並有土地登記謄本、系爭租約、臺
    東縣政府75年6月27日府農務字第48117號函附卷可稽，堪予
    採信：
  (一)系爭土地所有權人為中華民國，管理機關為被上訴人。
  (二)上訴人與被上訴人於92年11月4日訂立系爭租約，以適用耕
    地三七五減租條例之耕地租賃方式承租前項土地作「耕作」
    使用。
  (三)系爭租約第4條其他約定事項：「(四)租賃耕地，承租人應作
    種植農作物之用，不得作其他用途。(五)承租人使用租賃土地
    ，應受左列限制：1.不得作違反法令或約定用途之使用。」
    ，第五條特約事項：「2.承租土地，承租人確係自任耕作，
    種植農作物使用，無擅自變更使用情事，如有虛偽不實，願
    負法律責任，並承認租約無效，交還土地，絕無異議。」
  (四)臺東縣政府75年6月27日府農務字第48117號函主旨：「貴鄉
    鄉民丙○○承租東河鄉○○段1299-3號地目「旱」，因受同
    段4-3號等週圍土地變更養殖蝦類抽取海水飼養，因海水滲
    入土地混入該民所引用地下水源而含有鹽分，經抽取灌溉農
    作物而發現枯死乙節... 」、說明：「一、依據丙○○75年
    6月20日申請書辦理。... 」。
六、兩造爭執之事項為：上訴人請求被上訴人將系爭承租之土地
    變更為漁業養殖用，有無理由？有無情事變更原則之適用？
  (一)按當事人締結契約一經合意成立，即應受其拘束；又按當事
    人締結不動產買賣契約，如已合法成立，其私法上之權利義
    務，即應受其拘束，非一造於事後所能主張增減，最高法院
    18年上字第1495號、18年上字第127號判例參照。原告主張
    系爭土地因鄰地抽取海水養殖草蝦，致系爭土地地下水鹹化
    ，無法繼續耕作云云，為被告所否認，並以前揭情詞置辯。
    經查，兩造合意於92年11月4日訂立系爭租約，該租約即已
    合法成立，兩造間之私法上權利義務，即應受其拘束，非一
    造於事後所能主張增減。是上訴人有依約定方法為租賃物使
    用收益之義務，而依系爭租約第4條第4款約定「租賃耕地，
    承租人應作種植農作物之用，不得作其他用途。」，有系爭
    租約附卷可按（見原審卷第31、32頁）。果系爭土地因鹹化
    確有不適耕作使用，上訴人亦僅能解除契約，交還土地，上
    訴人捨此途，而主張被上訴人應同意變更系爭土地用途，改
    作魚塭，揆諸首揭說明，其之主張，即屬無據。
  (二)次按契約成立後，情事變更，非當時所得預料，而依其原有
    效果顯失公平者，當事人得聲請法院增、減其給付或變更其
    他原有之效果，民法第277條之2定有明文。原告主張系爭土
    地於74年間因鄰地抽海水養殖草蝦，致系爭土地地下水鹹化
    ，無法繼續耕作，依情事變更原則，請求被上訴人同意變更
    系爭土地為魚牧使用云云。查民法第277條之2所稱情事變更
    ，係指債之關係成立後，其成立當時之環境或基礎有所變動
    而言。系爭土地於74年即因鄰地抽海水養殖草蝦而鹹化，有
    臺東縣政府於75年6月27日府農務字第48117號函、76年11月
    7日76府地用字第94161號函（見原審卷第52、53頁）在卷可
    憑，而該2函均係臺東縣政府就上訴人申請將系爭土地改為
    魚塭所為之函覆。上訴人並因臺東縣政府拒絕其將系爭土地
    改為魚塭，而於85年間對臺東縣政府提起訴願、再訴願及行
    政訴訟（見本院卷第47-53頁），足見系爭土地早於74年即
    已鹹化，且為上訴人所知悉，並非系爭租約成立後始鹹化，
    從而，上訴人依民法第277條之2規定之情事變更原則，請求
    被上訴人應同意變更系爭土地用途為漁牧，自無理由，不應
    准許。
七、綜上所述，原審因認上訴人之訴，於法無據，而為上訴人敗
    訴之判決，經核尚無不合，上訴意旨指摘原判決不當，求予
    廢棄改判，非有理由，應予駁回。
八、本件事證已臻明確，兩造其餘攻擊防禦方法，核與判決之結
    果無影響，爰不一一論述。
九、據上論結，本件上訴為無理由，依民事訴訟法第436條之1第
    3項、第449條第1項、第78條判決如主文。
中    華    民    國    97    年    6    月    11    日
                  民事庭   審判長法  官 魏式瑜
                                 法  官 黃珮茹
                                 法  官 陳君鳳
以上正本證明與原本無異。
上訴人不得再上訴。
中    華    民    國    97    年    6    月    11    日
                                書記官  許瑞權


司法院資訊處製作；財團法人民間司法改革基金會備份。
